臺灣高雄地方法院民事判決　　　　　　 96年度勞簡上字第7號
上　訴　人　台灣住礦電子股份有限公司
　　　　　　　　　　　　16號
法定代理人　丙○○○
訴訟代理人　康清敬 律師
　　　　　　甲○○
被上訴人　　乙○○
　　　　　　　　　　　　樓
訴訟代理人　吳玉豐律師
上列當事人間請求給付工資事件，上訴人對於民國95年12月28日
本院高雄簡易庭95雄勞簡第55號第1 審簡易判決提起上訴，本院
民國96年8 月15日言詞辯論終結，判決如下：
    主  文
上訴駁回。
原判決所命給付，減縮為上訴人應給付被上訴人新台幣貳拾萬貳
仟貳佰壹拾玖元及自民國九十五年九月二十八日起至清償日止，
按週年利率百分之五計算之利息。
第二審訴訟費用由上訴人負擔。
    事實及理由
一、被上訴人起訴主張：其自民國92年2 月10日起任職於上訴人
    公司，94年8 月24日上午其於下班後騎乘XDU-617 號機車返
    家途中，於8 時許途經高雄市○○○路與五福路口處，遭訴
    外人王柏傑所駕駛FYX-768 號之機車撞擊，經送醫後受有右
    膝、右肘挫擦傷、背部挫傷及右足跟挫傷等傷害，因其誤認
    僅為輕傷，惟劇烈疼痛無法正常工作，94年11月2 日經博正
    醫診斷右膝挫傷疑帶裂傷，其再94年12月1 日至高雄醫學
    大學附設中和紀念醫院就診後確認為右膝後十字韌帶破裂及
    右膝半月軟骨受傷。其係於下班返家途中發生車禍受傷因而
    不能工作，自屬職業災害，上訴人應給予公傷病假，詎上訴
    人拒不准假，而於95年1 月4 日以其自94年12月27日起無故
    曠工3 日以上為由，通知表示自95年1 月2 日起將其解僱，
    且未再給付薪資。上訴人所為解僱行為顯然違反勞動基準法
    第13條及勞工保險條例施行細則第26條第2 款等規定，而應
    為無效，兩造間之勞動契約仍繼續有效存在，其自得請求上
    訴人給付：(一)應補償之薪資新台幣（下同）18,315元，(二)自
    95年1 月1日 起至6 月30日止之未付薪資共199,800 元，(三)
    94年度之年終獎金即相當於一個月之薪資33,300元，(四)特別
    休假10日之工資共11,100元，(五)自95年1 月起至6 月間止未
    提撥勞工退休金之損害賠償11,988元等金額，總計274,503
    元，爰依兩造間僱傭契約約定、勞動基準法及勞工退休金條
    例等法律關係提起本件訴訟。並於原審求為判決：上訴人應
    給付274,503 元，及自起訴狀繕本送達翌日起至清償日止，
    按年息5%計算之利息。
二、上訴人則以：被上訴人發生車禍之中華三路並非其上下班必
    經途徑；另被上訴人於8 月24日上午發生車禍後兩日即開始
    上班，11月15日之傷病不能認為係8 月24日車禍所受之傷害
    ，縱係8 月24日車禍所受之傷害，亦非勞動基準法第59 條
    之職業災害，因被上訴人任職處所在高雄市楠梓區加工區，
    其因車禍所受傷害，並非就業場所之設備或作業活動及職業
    上之原因引起之傷害，而係於執行業務以外時間所發生，縱
    為下班途中因交通事故而發生，惟已脫離雇主有關勞務實施
    之危險控制範圍，非因擔任操作員職務而增加之危險所致，
    不具業務遂行性，非屬於勞動基準法第59條規定之職業災害
    。而勞動基準法第59條有關雇主應負職業災害補償，與勞工
    保險條例第34條第1 項之勞工保險局應給付勞工職業傷害補
    償或職業病補償，在適用範圍、給付義務人、有關職業災害
    與職業傷害之定義等均不相同，且勞動基準法與勞工安全衛
    生法係在規範雇主之責任，勞工保險條例則係規定保險人即
    勞工保險局對被保險人之勞保給付之範圍，二者立法目的並
    不相同，因此在認定是否構成勞動基準法第59條之職業災害
    時，自不得全然以勞工保險被保險人因執行職務而致傷病審
    查準則之規定為認定依據。是被上訴人請求發給醫療費補償
    、薪資補償、獎金等均屬無據等語。並求為駁回被上訴人之
    訴，並陳明願供擔保請准宣告免為假執行。
三、原審判命上訴人如數給付。上訴人求將原判決廢棄，駁回被
    上訴人在第一審之訴及假執行之聲請；被上訴人則求為駁回
    對造之上訴。被上訴人並於本院審理中減縮起訴請求之金額
    為202,219 元 (95年8 月15日言詞辯論筆錄)， 因該部分為
    減縮應受判決事項之聲明，合於民事訴訟法第436 條之1 第
    3 項準用同法第446 條第1 項準用同法第255 條第1 項第3
    款規定，應予准許。
四、兩造不爭執之事項：
  (一)被上訴人自92年2 月10日起即任職上訴人公司，94年8 月24
    騎乘XDU-617 號機車下班返家時，於上午8 時許途經高雄市
    ○○○路與五福路口時，遭訴外人王柏傑所駕駛FYX-768 號
    之普通重型機車撞傷，經送高雄市立聯合醫院急診後，初步
    診斷受有右膝、右肘挫擦傷、背部挫傷及右足跟挫傷等傷害
    。
  (二)被上訴人於車禍後，上訴人給予公傷假一日，被上訴人於25
    日請個人特休假一日、26日旅遊假一日、8 月27日正常上班
    ，至9 月21日請假一日，10月5 日、13日各請4 小時假，11
    月2 日請個人特休假一日，之後至11月15日始請病假。另於
    94 年12 月26日寄發律師函予上訴人請求給予公傷病假。
  (三)上訴人於95年1 月4 日以被上訴人自94年12月27日起無故曠
    工3 日以上為由，寄發存證信函通知自95年1 月2 日起將被
    上訴人解僱，未再給付薪資，並於95年1 月3 日將被上訴人
    之勞保予以退保。
  (四)被上訴人以「右膝、右肘挫擦傷、背部挫傷、右足跟挫傷」
    「右膝後十字韌帶部分斷裂、外側半月軟骨斷裂」等傷害向
    勞工保險局請領94年11月20日至21日期間共2 日，1,110 元
    普通傷害給付；嗣以同一傷病改按職業傷害申請94年8 月27
    日至95年1 月17日期間傷病給付，經勞工保險局審查結果，
    認被上訴人所患右膝十字韌帶傷害應與94年8 月24日交通事
    故有關，並依上訴人出具之出勤紀錄給付自不能工作之第四
    日即94年11月2 日起，斷續給付至95年1 月17日止之傷病給
    付。
  (五)兩造並在原審經協商同意：被上訴人上開傷害如經本院認定
    屬於勞動基準法第59條所定之職業災害，上訴人對於其請求
    之下列金額及計算基礎均不爭執：(一)應補償之薪資18,315元
    ，(二)自95年1 月1 日起至6 月30日止之未付薪資共199,800
    元，(三)94年度之年終獎金即相當於一個月之薪資33,300元，
    (四)特別休假10日之工資共11,100元，(五)自95年1 月起至6 月
    間止未提撥勞工退休金之損害賠償11,988元等金額，總計
    274, 503元。
五、兩造於原審經協議簡化爭點後，同意限縮爭點為為：(一)被上
    訴人發生交通事故之地點是否為下班必經之路線？(二)被上訴
    人所受之右膝後十字韌帶傷害是否係因94年8 月24日車禍所
    致？(三)本件通勤職災是否屬於勞動基準法第59條所定之職業
    災害？
    兩造並在本院合意除上開增點外再增列爭點：上訴人於原審
    就被上訴人請求之金額部分，已經協商同意不爭執，於本件
    二審程序再為數額之爭執，是否違反民事訴訟法第270 條之
    1 規定？其效力為何？
五、爰先就兩造上開增列爭點，論述本院判斷意見如下：
  (一)按「受命法官為闡明訴訟關係，得為下列各款事項，並得不
    用公開法庭之形式行之：‧‧‧三、整理並協議簡化爭點。
    」「當事人就其主張之爭點，經依第一項第三款或前項為協
    議者，應受其拘束。但經兩造同意變更，或因不可歸責於
    當事人之事由或依其他情形協議顯失公平者，不在此限。」
    民事訴訟法第270 條之1 第1 項第3 款及同條第3 項分別定
    有明文。又民事訴訟法第270 條之1 第3 項前段規定應受其
    拘束之爭點協議，係指當事人就其既已主張之爭點，經依同
    條第1 項第3 款或第2 項為協議者而言；故當事人就訴訟標
    的法律關係前提之權利或法律關係所為之陳述，經他造於準
    備書狀內或言詞辯論時或在受命法官、受託法官前為相同之
    陳述，倘當事人對之具有實體法上處分權，已充分明瞭該陳
    述之內容及其法律上之效果，且無害於公益，又經當事人整
    理並協議簡化爭點者，為尊重當事人之權利主體地位，對於
    訴訟審理範圍及事實主張、證據提出具有決定之權能，以資
    平衡保障其實體利益及程序利益，並節省司法資源之付出，
    應認法院即可以該當事人協議簡化後之相同陳述內容為裁判
    之依據，無庸再就該相同陳述內容另為調查審認。最高法院
    94年度台上字第493 號判決意旨、92年度台上字第1547號判
    決意旨均可資參照。
  (二)上訴人雖以其在原審僅同意就關於金額之計算不爭執，並不
    包括全部的數額，且前提是須認定屬職業災害，而勞保局認
    定屬於職業災害只有到95年1 月17日，之後部分當然不應列
    入職業災害範圍等語為辯；惟查，上訴人於原審95年11月9
    日言詞辯論期日已表示對於被上訴人任職期間與薪資計算之
    金額無意見 (見原審卷第44頁）；其後雖又於95年12月14日
    言詞辯論期日先表示「對於應補償薪資的部分及年終金的
    部分我們有意見，因為年終金部分不見得要發給」，惟經
    被上訴人訴訟代理人以其前已當庭表示不爭執，應生自認之
    效力後，上訴人訴訟訟代理人即改稱同意不爭執，兩造並於
    同日同意限縮爭點為上開(一)至(三)點等情，均有原審上開言詞
    辯論筆錄可參；是兩造既於原審同意就上開關於被上訴人之
    車禂受傷如可認為職業災害時，就關於被上訴人任職期間與
    薪資計算之金額均無意見，嗣就承辦法官所為減縮爭點僅為
    上開(一)至(三)點之協議，亦均未為爭執並在筆錄上簽名，有當
    日筆錄為參，上訴人再於本院爭執其在原審僅同意就關於金
    額之計算不爭執，並不包括全部的數額之詞，即無足採。足
    見兩造已整理並協議簡化本件爭點，依法自應受其爭點協議
    之拘束。且關於被上訴人在上訴人處受僱薪資數額及受僱期
    間等事實，均無害於公益，則為尊重當事人之權利主體地位
    ，對於訴訟審理範圍及事實主張、證據提出具有決定之權能
    ，以資平衡保障其實體利益及程序利益，並節省司法資源之
    付出，本院認即應以兩造於原審協議簡化後之相同陳述內容
    為裁判之依據，無庸再就該相同陳述內容另為調查審認。從
    而，上訴人再於本院所為上開爭執，並不足採。況上訴人如
    欲變更上開爭點之協議內容，依民事訴訟法第270 條之1 第
    3 項後段之規定，亦須證明業經兩造同意變更，而被上訴人
    已表示不同意，亦有筆錄可憑 (96年4 月10日準備程序筆錄
    ) ，或有因不可歸責於當事人之事由或依其他情形協議顯失
    公平者，始得為之；惟上訴人迄未舉證證明有上開可變更爭
    點協議內容之例外情形，則其所為抗辯，即無理由。是本院
    僅就原審兩造列為爭點之範圍為判斷，對上訴人上開再為爭
    執部分，即無再為論述之必要。
  (三)另關於被上訴人於遭上訴人解僱後另行受僱期間所得之薪資
    ，上訴人抗辯不得被上訴人再請求醫療期間之薪資補償及提
    撥退休金，雖該部分係因本院函查被上訴人之勞保薪資所得
    ，有勞工保險局96年4 月18日保承資字第09610121360 號可
    參，固可認為合於因不可歸責於當事人之事由，而得認為有
    顯失公平之例外情形；惟被上訴人就上開另行受僱期間即請
    求之95年2 月至95年6 月，所另行領得之薪資共領得72,284
    元部分，業已當庭表示願予扣除而減縮起訴請求之金額為
    202,219 元，而上訴人對於被上訴人另外受僱期間領得之薪
    資總數額亦表示沒有意見，亦均有96年8 月15日言詞辯論筆
    錄可稽，是上開部分被上訴人既已自行扣除而減縮起訴請求
    之金額，上訴人復不爭執，本院自毋庸再就該部分予以論述
    ；至上訴人另抗辯該期間之未提撥退休金損害亦應予扣除，
    然經本院函查之資料並無被上訴人另行受僱期間各該公司有
    為被上訴人提撥退休金之資料，而上訴人就該部分亦未能舉
    證證明以實其說，況被上訴人在各該公司受僱期間均屬短暫
    ，亦難證明有另行提撥退休金之情形，是上訴人此部分所辯
    ，本院即毋庸再予審究，併予明。
六、被上訴人發生交通事故之地點是否為下班必經路線？
  (一)查被上訴人住所位在高雄市苓雅區○○○路505 巷3 弄6 號
    4 樓，其任職之上訴人公司則在楠梓加工出口區，被上訴人
    係下班途中自健康路、翠華路轉中華路，本擬左轉五福再經
    凱旋路返家，於途經中華三路與五福路口時發生本件車禍；
    而上訴人雖抗辯被上訴人之正常上下班路程應係沿加昌路右
    轉楠陽路後，再右轉沿高楠公路接民族路，再接凱旋路返家
    ，始為其上下班必經之路線；惟高楠公路部分路段確有重大
    工程高雄捷運正施工中、民族路則為省道，上下班時間之交
    通狀況可能較為擁塞等情，亦均為人所皆知之事實，況依上
    訴人於本院審理中所提出之高雄市街道圖以觀，兩條路線之
    遠近亦非有顯著之差異距離，且綜上所述，縱兩條路線略有
    遠近之差，然被上訴人因而習慣選擇上開路線上下班，亦難
    認為確有故繞遠路之情存在，且依高雄市街道圖所示，被上
    訴人選擇上下班之上開路線係屬往來高雄市區及楠梓區加工
    出口區○○○○○路線之一，上訴人抗辯非被上訴人上下班
    必經之路線，亦無可採。
  (二)再者，被上訴人就上下班之路途應如何通行或沿何處往返，
    本有選擇自己認為較便捷途徑之權利，上訴人既未能舉證證
    明被上訴人所選擇之上下班行經路線係顯然故意繞遠路通行
    ，或證明車禍發生地點並非被上訴人上下班必需行經之路線
    ，上訴人此部分所為抗辯，亦難認為有理由。
七、被上訴人所受之右膝後十字韌帶傷害是否係因94年8 月24
    日車禍所致？
    被上訴人主張在94年8 月24日因發生車禍而受有右膝、右肘
    挫擦傷、背部挫傷及右足跟挫傷等傷害，經檢查後確認係右
    膝後十字韌帶破裂及右膝半月軟骨受傷等情，業據於原審提
    出高雄市立聯合醫院、博正醫院、世芳中醫診所及高雄醫學
    大學附設中和紀念醫院診斷證明書為證，又被上訴人所受右
    膝、右肘挫擦傷、背部挫傷及右足跟挫傷等傷害，與其後因
    右膝後十字韌帶破裂及右膝半月軟骨受傷而進行復健治療有
    因果關係，亦經原審函高雄醫學大學附設中和紀念醫院查明
    屬實，有該醫院95年11月27日高依附秘字第09 50003951 號
    函附卷可稽。且被上訴人向勞工保險局請領傷病給付亦經勞
    工保險局派員訪查醫院及調取病歷資料審查後，認定其右膝
    後十字韌帶傷害應與94年8 月24日事故有關，亦有被上訴人
    所提勞工保險局95年4 月20日保給傷字第09560269590 號函
    為參，是上訴人關於被上訴人之右膝後十字韌帶傷害並非因
    94 年8月24日車禍所致之抗辯，並無理由，不足採信。
八、原告所受系爭傷害是否屬勞動基準法第59條所指之職業災害
    ?
  (一)查勞動基準法對職業災害未設定義，自應參酌勞工安全衛生
    法或勞工保險條例相關規定，並依誠實信用原則為解釋。按
    「被保險人上下班，於適當時間，以適當交通方法，從日常
    居、住處所往返就業場所之應經途中發生事故而致之傷害，
    視為職業傷害」「勞動基準法與勞工保險條例，均係為保障
    勞工而設，勞動基準法對於職業災害所致之傷害，並未加以
    定義，原審本於勞動基準法所規範之職業災害，與勞工保險
    條例所規範之職業傷害，具有相同之法理及規定之類似性質
    ，並參酌勞工傷病審查準則第4 條之規定，認被上訴人係屬
    勞動基準法第59條之職業傷害，於法並無違誤。」 (最高法
    院81年度台上字第2985號、92年度台上字第1960號判決意旨
    參照。另行政院勞工委員會依勞工保險條例第34條第2 項規
    定訂定之勞工保險被保險人因執行職務而致傷病審查準則第
    4 條亦明定「勞動基準法第59條所謂職業災害，不以勞工於
    執行業務時所生災害為限，亦應包括勞工準備提出勞務之際
    所受災害。是故上班途中遭遇車禍而傷亡，應可視為職業災
    害」。足認所謂職業災害，基於勞動基準法保護勞工之立法
    目的，自應解為不以勞工於執行業務時所生災害為限，亦應
    包括勞工準備提出勞務之際或因往返就業場所途中所受災害
    ，是上下班途中遭遇車禍受傷，應可視為職業災害。
  (二)再者，勞工安全衛生法第2 條第4 項雖明文規定「本法所稱
    職業災害，謂勞工就業場所之建築物、設備、原料、材料、
    化學物品﹑氣體﹑蒸氣﹑粉塵等或作業活動及其他職業上原
    因引起之勞工疾病、傷害、殘廢或死亡。」，惟勞工安全衛
    生法之立法目的係為防止職業災害，保障勞工安全與健康，
    在課予雇主提供符合法令規定安全衛生標準之勞工就業場所
    或就業活動之責任，若違反致生職業災害時，雇主即應依同
    法相關規定負刑事責任或行政責任。而勞動基準法第59條規
    定之職業災害補償制度則採採無過失責任主義，凡僱主對於
    業務上災害之發生，不問其主觀上有無故意過失，皆應負補
    償之責任（最高法院87年度台上字第233 、1949號判決意旨
    參照）。是勞動基準法第59條規定之雇主補償責任與勞工安
    全衛生法就上開危險範圍課予雇主提供符合法令規定之義務
    ，並不相同，不能僅以勞工安全衛生法上開規定做為勞動基
    準法關於職業災害範圍認定之解釋。
  (三)綜上，下班途中遭遇意外而傷害，應認為屬於勞動基準法第
    59條規定之職業災害。而本件被上訴人係於下班正常返家途
    中發生車禍而致受傷之事實，已如上述，上訴人雖辯稱下班
    途中受傷已脫離雇主有關勞務實施之危險控制範圍，並非職
    業災害之詞，即無足採。
九、末按勞工在第五十九條規定之醫療期間，雇主不得終止契約
    。及被保險人因遭遇傷害或罹患疾病在請假期間者，不得退
    保。勞動基準法第13條及勞工保險條例施行細則第26條第2
    款分別定有明文。被上訴人係於94年8 月24日下班途中發生
    車禍，受有右膝、右肘挫擦傷、背部挫傷及右足跟挫傷等傷
    害，並遺有右膝後十字韌帶破裂及右膝半月軟骨傷害，因而
    於94年11月17日入院進行關節鏡檢查及手術治療，於同年月
    21 日 出院，自94年12月1 日起進行復健治療，經醫囑建議
    繼續復健治療追蹤3 至6 個月等情，均有高雄醫學大學附設
    中和紀念醫院診斷證明書可稽；被上訴人所受之傷害合於勞
    動基準法第59條所定之職業災害，亦如上述，是依勞工請假
    規則第6 條規定，上訴人於被上訴人治療休養期間自應給予
    公傷病假，然上訴人竟未准假，又於95年1 月2 日寄發存證
    信函將被上訴人解僱終止雙方僱傭關係，並於同年月3 日為
    被上訴人辦理退保，上訴人所為之單方終止僱傭契約及退保
    行為即因違反上開規定而不生終止之效力。
十、上訴人所為終止兩造僱傭契約之行為既未合法生效，是被上
    訴人依兩造間僱傭契約之約定，及勞動基準法、勞工退休金
    條例等法律規定，請求上訴人應給付202,219 元 (原起訴請
    求274,503 元，於本院減縮為202,219 元)及 自起訴狀繕本
    送達翌日之95年9 月28日起至清償日止，按週年利率5%計算
    之利息，為有理由。原審判決被上訴人勝訴並依職權為假執
    行之宣告，自無違誤，上訴意旨仍執前詞指摘原判決不當，
    求予廢棄改判，為無理由，應予駁回。又本件事證明確，兩
    造其餘攻擊防禦方法及所提證據，於判決結果不生影響，無
    毋庸逐一論述，附此敘明。
十一、據上論結：本件上訴為無理由，依民事訴訟法第436 條之1
    第3 項、第449 條第1 項、第78條，判決如主文。
中　　華　　民　　國　　96　　年　　8 　　月　　29　　日
                    勞工法庭審判長法　官　林玉心
                                  法　官  柯盛益
                                  法　官  林勇如
正本係照原本作成。
本判決不得上訴。
中　　華　　民　　國　　96　　年　　8 　　月　　29　　日
                                  書記官　胡樂寧
